【裁判字號】    89,台再,25
【裁判日期】    890331
【裁判案由】    給付租金等
【裁判全文】
最高法院民事判決                                  八十九年度台再字第二五號
    再審原告  甲○○
    再審被告  乙○○
右當事人間請求給付租金等事件，再審原告對於中華民國八十八年七月九日本院確定
判決（八十八年度台上字第一五一三號），提起再審之訴，本院判決如左：
    主  文
再審之訴駁回。
再審訴訟費用由再審原告負擔。
    理  由
本件再審原告對於本院八十八年度台上字第一五一三號確定判決（以下簡稱原確定判
決）以有民事訴訟法第四百九十六條第一項第一款、第二款規定之情形，提起再審之
訴，係以：坐落台北縣新莊市○○段頭前小段第七八一之五號土地為農地，依法不得
分割或移轉為共有，縱伊父王進財生前曾同意將其中六百坪（即前訴訟程序第二審判
決附圖所示七八一之五Ａ１部分）讓與並交付再審被告，亦屬無效，再審被告之占有
上開土地係無權占有，對伊應負不當得利之責任。若認兩造嗣後所訂之租賃契約有效
，再審被告對該土地有事實上之管領力，惟於租賃契約期滿後，再審被告之繼續占有
七八一之五Ａ１土地即屬無權占有，伊使用自己之土地有法律上之原因，無不當得利
之可言。又再審被告於另案請求伊就該土地移轉所有權登記事件，遭敗訴確定（最高
法院八十一年度台上字第一五七五號判決），則自確定之日起，依民法第九百五十九
條規定，再審被告之繼續占有七八一之五Ａ１土地已成惡意占有，再審被告請求伊給
付租金及返還不當得利，顯無理由，原確定判決引用民法第四百三十九條前段、第一
百七十九條，將伊之上訴駁回，自屬民事訴訟法第四百九十六條第一項第一款所謂適
用法規顯有錯誤。又前訴訟程序第一審判決，命伊自八十二年七月一日起至返還同小
段第七八一之六號土地之日止，按月給付再審被告新台幣（下同）六萬五千元，惟第
二審八十六年度上更(二)字第四四八號判決認定七八一之六號土地業屬供公眾通行之道
路，再審被告不得再向伊主張不當得利，則伊之上訴為有理由，其主文即應廢棄第一
審判決另為判決，然第二審為上訴駁回之判決，其主文與理由顯有矛盾，原確定判
決竟予維持，依民事訴訟法第四百九十六條第一項第二款規定，自得為再審之理由。
按民事訴訟法第四百九十六條第一項第一款所謂適用法規顯有錯誤，係指確定判決所
適用之法規，顯然不合於法律規定，或與司法院現尚有效及大法官會議之解釋，或本
院現尚有效之判例顯然違反者而言。又適用法規顯有錯誤，亦不包括漏未斟酌證據及
認定事實錯誤之情形在內。且第三審為法律審，其所為判決，以第二審判決所確定之
事實為基礎，故同條款所謂適用法規顯有錯誤，對第三審判決而言，應以該判決依第
二審判決所確定之事實而為之法律上判斷，有適用法規顯有錯誤之情形為限。查原確
定判決依前訴訟程序第二審判決確定之事實，認為再審原告之父王進財與再審被告係
兄弟，王進財因週轉之需，將系爭土地同小段第七七八號土地徵收補償費，及再審被
告應分得之第七八一之三號等三筆土地買賣價金二分之一，先為取用或借用，因而於
七十一年二月五日與再審被告簽訂協議書及讓渡書，同意將第七八一之五號接鄰第七
八一之六號土地之六百坪，即七八一之五Ａ１部分○‧一九三八公頃土地移轉與再審
被告，並於七十一年間交付該部分之土地予再審被告占有使用，由再審被告取得事實
上管領力，再審被告雖未能辦妥所有權移轉登記，但既已取得事實上之使用收益權，
即得以之出租，不因第七八一之五號土地係農地，依法不得分割或移轉為共有，而有
所影響；亦不因再審原告係該土地共有人，即不得為承租人，並遽以主張兩造間之租
賃契約為無效。原確定判決因而維持第二審就再審被告依租賃及不當得利之法律關係
，請求再審原告給付租金十九萬五千元，及不當得利一百三十萬元，合計一百四十九
萬五千元，並自八十二年七月一日起至返還土地之日止，按月給付六萬五千元之判決
。經核並無適用法規顯有錯誤可言。次查本院八十一年度台上字第一五七五號確定判
決，以八十九年一月二十六日修正公布前之農業發展條例第三十條但書規定：「因出
售與毗鄰耕地自耕農而與其耕地合併者得為分割」，係指耕地出售與毗鄰耕地之自耕
農，並與其耕地合併時，該出售之耕地得予分割而言，並非謂耕地之應有部分出售與
毗鄰耕地之自耕農，即得將耕地移轉為共有。而再審被告於該案係請求再審原告將第
七八一之五號土地之應有部分移轉與其為共有，非代位請求分割系爭土地，故無上開
規定之適用，因而維持第二審所為再審被告敗訴部分之判決。並未認定再審被告與王
進財於七十一年二月五日所簽訂之協議書及讓渡書無效，亦未認定再審被告依協議書
及讓渡書而占有上開土地係無權占有。再審原告以再審被告於上開土地所有權移轉登
記事件敗訴確定後繼續占有七八一之五Ａ１土地已成惡意占有云云，不無誤會。末查
前訴訟程序第二審八十六年度上更(二)字第四四八號判決，係認定再審原告承租之七八
一之六號部分土地，依協議書第三條後段約定，其中南側六公尺係再審被告提供公眾
通行之道路，不在兩造租賃之範圍，再審被告自不得主張不當得利云云。則其餘在兩
造租賃範圍內之七八一之六號部分土地，依協議書約定，再審原告仍負有給付租金之
義務，因而維持第一審所為命再審原告自八十二年七月一日起至返還台北縣新莊市○
○段頭前小段第七八一之五號、七八一之六號承租土地之日止，按月給付再審被告新
台幣（下同）六萬五千元之判決，核無民事訴訟法第四百九十六條第一項第二款主文
與理由矛盾之情事。再審原告主張原確定判決有民事訴訟法第四百九十六條第一項第
一款、第二款之情形，求將原確定判決予以廢棄，非有理由。
據上論結，本件再審之訴為無理由，依民事訴訟法第七十八條，判決如主文。
中      華      民      國    八十九    年      三      月    三十一    日
                              最高法院民事第一庭
                                  審判長法官  李  錦  豐
                                        法官  楊  鼎  章
                                        法官  王  茂  修
                                        法官  吳  麗  女
                                        法官  陳  國  禎
      右正本證明與原本無異
                                              書  記  官
中      華      民      國    八十九    年      四      月    二十四    日


司法院資訊處製作；財團法人民間司法改革基金會備份。
